【裁判字號】    97,訴,1285
【裁判日期】    970731
【裁判案由】    損害賠償
【裁判全文】
臺灣臺中地方法院民事判決              97年度訴字第1285號
原      告  甲○○
訴訟代理人  乙○○
被      告  丁○○
訴訟代理人  丙○○
上列當事人間因過失傷害案件，經原告向本院刑事庭提起損害賠
償之附帶民事訴訟，案經刑事庭移送前來，本院於民國97年7月
23日言詞辯論終結，判決如下：
    主      文
被告應給付原告新臺幣壹佰柒拾玖萬柒仟壹佰陸拾肆元，及自民
國97年4月19日起至清償日止按週年利率百分之五計算之利息。
原告其餘之訴駁回。
訴訟費用由被告負擔百分之五十二，餘由原告負擔。
本判決第一項及命被告負擔訴訟費用部分，於原告以新臺幣陸拾
萬元為被告供擔保後，得假執行。
原告其餘假執行之聲請駁回。
    事實及理由
壹、兩造爭執要旨：
  一原告主張：
    (一)被告於民國96年8月13日上午8時45分駕駛車號X7-1402號
      自用小客車，行經台中縣太平市○○路與永成北路口，不
      知何故撞擊前方正常行駛之原告（駕駛車號EZY-996號機
      車），致造成原告背部挫傷併第十一胸椎爆炸性骨折及尾
      骨脫位、第四、五腰椎椎間盤突出壓迫神經根、頭部外傷
      併腦震盪等身體多處創傷。被告因其過失侵權行為，應賠
      償原告3,483,351元，其項目及金額如下：
      1.醫藥費用及機車維修等相關費用：包含醫療及其相關證
        物申請之費用新臺幣（下同）47,830元、住院看護費用
        27,500元、就醫交通費1,105元、機車維修費用650元、
        照片沖印費110元及其他必要雜支1,036元，合計78,231
        元。
      2.精神慰撫金：原告受有背部挫傷併第十一胸椎爆炸性骨
        折、尾骨脫位及第四、五腰椎椎間盤突出壓迫神經根之
        主要傷害，將造成原告終身下肢酸麻無力與間歇性下背
        疼痛，其痛苦非旁人所得體會（由核磁共振攝影片中得
        看出該處神經根遭受嚴重壓迫，萎縮為約正常寬度的三
        分之一，可知其嚴重性）。惟原告係因年逾65歲，又有
        心律不整之長期病史，故無法接受車禍事故發生當時診
        治醫師手術治療建議，以避免死亡或癱瘓之高度風險。
        然而依據國軍台中總醫院神經外科主治醫師洪恭誠醫師
        於原告97年1月23日複診建議原告採取手術治療時表示
        ，原告椎間盤突出壓迫神經時，在保守治療無效後，仍
        然建議實施椎間盤切除手術，如果原告下肢逐漸無力，
        恐致癱瘓。由此可知，原告採用復健療法配合止痛藥物
        減輕終身痛苦（預估平均餘命18.42年），是目前不得
        已的選擇，係為避免死亡或癱瘓之高度風險（惟若日後
        「痛不欲生」時，仍有可能冒險自費實施手術，若不幸
        手術失敗，亦將自負其死亡風險以及鉅額財產損失）。
        且原告縱願終身忍受肢體痛苦，仍然有罹於癱瘓之可能
        性，屆時終身痛苦之程度，更將遠甚於目前所得評估者
        。是故，原告依法請求被告賠償精神慰撫金1,800,000
        元，聊以彌補原告終身身心所受之創痛及相關財務損失
        。
      3.減損勞動能力之損害：原告於車禍事故發生之前係從事
        蔬菜種植零售與家事操持之工作，而事故發生後因腰部
        脊椎傷害所造成下肢麻痺無力及間歇性疼痛產生運動障
        害，致使其不能再從事上述工作，此有國軍台中總醫院
        附設民眾診療服務處診斷書上「無法從事正常工作」可
        證。原告因喪失勞動能力，致使其對日後子媳懷孕生產
        之孫兒無法協助託育，造成原告家人產生未來託育嬰孩
        之鉅額費用，此亦為原告勞動能力損失之間接佐證。原
        告為65歲女性，按其事故發生前之身體狀況，自認尚有
        5年時間（至70歲）得以從事原來之工作，且依據民法
        第1003條之1及第1018條之1有關「家事勞動有價」之規
        定意涵，可認定原告尚有勞動能力價值之損失。故原告
        將每月勞動能力產值以6,000元保守估算，及依據預估
        勞動能力年限5年（霍夫曼係數約4.56），依法請求減
        損勞動能力之損害賠償為328,320元（即6,000元×l2月
        ×4.56）。
      4.終身看護費用：原告因腰部脊椎傷害所造成下肢麻痺無
        力及間歇性疼痛產生運動障害，致日常生活須長期由他
        人協助照料，此有診斷書上「生活起居，部分依賴他人
        」為證。原告自96年8月27日自國軍台中總醫院出院後
        ，在家療養，平日係由配偶武興國協助照顧飲食起居等
        生活雜事，老人照顧老人是情非得已，實在令人感到痛
        苦並擔心，只因為子女們各有工作。而夜間及假日則由
        三名子女輪流返家陪同，亦協助照顧其飲食起居等生活
        雜事，且經常於日間請休假並且駕車搭載原告就診治療
        等。故原告家人均因本件車禍事故，增生於原告終身期
        間（預估平均餘命18.42年）協助看護原告之時間及精
        神負擔，而依法得請求看護費用。因原告傷勢尚未至須
        聘用專人全程看護之程度，故謹依預估平均餘命18.42
        年，每月約法定基本工資17,280元之半數即8,000元計
        算年金，乘以霍夫曼係數13.3，請求被告賠償看護費用
        之損失約1,276,800元（即8,000元×l2月×l3.3）。此
        外，原告縱願終身忍受肢體痛苦，仍然有罹於癱瘓之可
        能性，屆時終身聘用全程看護之費用將至為可觀，因而
        自認上述請求應屬合理。
    (二)為此，提起本件訴訟，並聲明：1.被告應給付原告3,483,
      351元，及自起訴狀繕本送達被告之翌日起至清償日止按
      週年利率百分之五計算之利息；2.訴訟費用由被告負擔；
      3.願供擔保，請准宣告假執行。
  二被告抗辯：
     (一)原告請求之醫藥費用、住院看護費、就醫交通費、機車
       修理費用等不為爭執，其餘慰撫金、減少勞動能力、終
       身看護費用等應該沒有依據。
     (二)原告無照駕駛。當天下很大的雨，她騎機車到路中間，
       伊是不小心碰到原告，原告年齡比較大，機車握不穩摔
       出去。
     (三)人年紀大以後機能會自然衰退，原告於車禍事故一年後
       並無明顯惡化。
貳、得心證之理由：
  一本件車禍發生經過為：被告於96年8月13日上午8時45分許駕
    駛車號X7-1402自用小客車在接近台中縣太平路與永成北路
    口附近，本應注意車前狀況，隨時採取必要安全措施，並與
    前車保持隨時可煞車之距離，且依當時狀況並無不能注意之
    情事，竟疏未注意前方車輛狀態，致與在其前方同行向、騎
    乘車號EZY-996號機車之原告發生碰撞，此業經本院豐原簡
    易庭97年度豐交簡字第252號刑事判決認定明確。又原告因
    本件車禍受有頭部外傷併腦震盪、背部挫傷併第十一胸椎爆
    炸性骨折及尾骨脫位、第四、五腰椎滑脫症併神經壓迫之傷
    害，且於96年8月13日至96年8月27日住院，住院期間因保守
    治療須專人照顧，亦有原告所提國軍臺中總醫院附設民眾診
    療服務處於97年4月30日出具之診斷證明書在卷可稽；另所
    騎機車亦受有損壞，而被告對上情不為爭執，故本院採即採
    為判決基礎。
  二原告主張其對車禍無肇事責任乙節，雖為被告所否認，其並
    抗辯原告係無駕駛執照，且蛇行至路中間云云。惟按汽車在
    同一車道行駛時，除擬超越前車外，後車與前車之間應保持
    隨時可以煞停之距離；汽車行駛時，駕駛人應注意車前狀況
    及兩車併行之間隔，並隨時採取必要之安全措施，道路交通
    安全規則第94條第1項、第3項定有明文。準此可知，汽車在
    同一車道行駛時，應由後車駕駛人注意車前狀況，其與前車
    之間應保持隨時可以煞停之距離，並隨時採取必要之安全措
    施。而前車駕駛人因無從期待能隨時注意車後狀況，故除倒
    車外，前車駕駛人對車後狀況並無注意義務。本件車禍是被
    告駕駛車輛自後追撞原告所騎機車，而被告又未舉證證明原
    告有蛇行至路中間之事實，故難認原告對車禍之發生有何過
    失可言。又原告未領有駕駛執照即騎行機車，固屬違規行為
    ，但原告無照駕駛行為與本件車禍之發生並無因果關係存在
    ，自難僅憑原告無照駕駛，即推論其對車禍之發生應負過失
    責任。從而被告所辯原告對車禍之發生與有過失，尚難採認
    。本件車禍，應由被告負完全過失責任，誠無疑義。
  三按因故意或過失，不法侵害他人之權利者，負損害賠償責任
    ；汽車、機車或其他非依軌道行使之動力車輛，在使用中加
    損害於他人者，駕駛人應賠償因此所生之損害；不法侵害他
    人之身體或健康者，對於被害人因此喪失或減少勞動能力或
    增加生活上之需要時，應負損害賠償責任；不法侵害他人之
    身體、健康、名譽、自由、信用、隱私、貞操，或不法侵害
    其他人格法益而情節重大者，被害人雖非財產上之損害，亦
    得請求賠償相當之金額；不法毀損他人之物者，被害人得請
    求賠償其物因毀損所減少之價額，民法第184條第1項前段、
    第191條之2、第193條第1項、第195條第1項、第196條分別
    定有明文。茲查：被告於上揭時地駕駛自用小客車撞擊原告
    所騎機車，以致原告車損人傷，已如前述，則原告請求被告
    賠償其因此所生之損害，於法即無不合。茲將原告之各項請
    求，說明如下：
    1.醫療費用部分：原告主張支出47,830元，業據其提出國軍
      臺中總醫院附設民眾診療服務處醫療費用收據、台新醫院
      收據、中國醫藥大學附設醫院醫療費收據、德濟中醫聯合
      診所處方費用明細及收據、長春中醫診所收據等為證，被
      告對此不為爭執，故本院採認之。
    2.住院期間看護費用部分：原告主張住院期間支出看護費用
      27,500元，並提出慈德看護中心證明書為證，被告對此不
      為爭執，故本院採認之。
    3.就醫交通費用部分：原告主張支出計程車車資1,105元，
      提出台中縣計程車駕駛員職業工會、怡美無線計程車、榮
      民計程車業服務中心台中分中心、有愛計程車客運服務有
      限公司等計程車車資證明書及收據為證，被告對此不為爭
      執，故本院採認之。
    4.機車修復費用部分：原告主張機車修復費650元，提出收
      據1紙為證，被告對此不為爭執，故本院採認之。
    5.住院期間必要雜支部分：原告主張支出住院期間必要雜支
      1,036元，提出收據4紙及統一發票3紙為證，被告對此不
      為爭執，故本院採認之。
    6.車禍事故警攝照片沖印費（調解及訴訟用）部分：原告主
      張照片沖印費110元，提出收據1紙為證，被告對此不為爭
      執，故本院採認之。
    7.非財產上損害（即撫慰金）部分：原告因本件車禍受有頭
      部外傷併腦震盪、背部挫傷併第十一胸椎爆炸性骨折及尾
      骨脫位、第四、五腰椎滑脫症併神經壓迫之傷害，其受有
      肉體及精神上之痛苦，實可想像。又原告因此車禍傷害現
      採保守治療（即採用復健療法配合止痛藥物減輕身體痛苦
      ），下肢無力並間歇性跛行，生活起居部分依賴他人，非
      但造成生活上極大不便，其因此無法再感受自由行走之愉
      悅心情，更足令其痛苦不堪。另審酌國軍臺中總醫院附設
      民眾診療服務處診斷證明書對於原告處置意見為「建議手
      術治療」，而原告已滿65歲（出生日期31年8月31日），
      如因保守療法無效而改採手術治療，因脊椎周圍有許多重
      要神經與血管，一旦傷及神經即可能導致癱瘓，並有許多
      如傷口感染、肝腎功能衰退等併發症，可預見其日後可能
      遭受難以估計之相關後續醫療支出損失及受有更大之身心
      痛苦等情事，認為原告請求慰撫金1,800,000元尚屬過高
      ，應以600,000元為適當。
    8.減少勞動能力部分：按關於「喪失或減少勞動能力」之損
      失，我國實務上區分為「受傷治療過程中所得收入之喪失
      」及「受傷治療後未來勞動能力喪失或減少」之損害二者
      （最高法院75年度台上字第1828號民事判決參照）。而就
      受傷治療後未來勞動能力喪失或減少，係取「勞動能力喪
      失說」，即被害人身體或健康受侵害，致喪失或減少勞動
      能力，其本身即為損害。茲查，原告為65歲女性，依其事
      故發生前之身體狀況，應可合理認為尚有5年時間（至70
      歲）得以從事原來工作。而原告因本件車禍受傷，經醫師
      判定無法從事正常工作，故可認定原告尚受有5年減少勞
      動能力之損害。惟因原告受傷當時已屆退休年齡，原所從
      事者亦僅為種植疏菜及家務勞動而已，該等勞務內容甚難
      量化為具體財產收入，惟本院將之評定為每月3,000元（
      即每日100元），應屬適當。而五年之第一年不扣除中間
      利息霍夫曼係數為4.0000000，以此計算原告可一次請求
      之喪失勞動能力損害為164,317元（計算式：3,000元/月
      ×12月×4.0000000 =164,317元，元以下四捨五入）。
    9.看護費用（終身看護）部分：原告因本件車禍受傷，經醫
      師判定「生活起居，部分依賴他人」，並參諸原告所述其
      自96年8月27日自國軍臺中總醫院出院後在家療養，平日
      由其配偶協助照顧飲食起居，而夜間及假日則由三名子女
      輪流返家陪同，亦協助照顧其飲食起居，且經常於日間請
      休假駕車搭載原告就診治療等情事，認為原告確實須終身
      有人在旁協助照顧。而原告雖然是在家由其配偶及子女在
      旁協助照顧，並未僱用職業看護，但本院認為原告因受傷
      需要隨身看護，而由其親屬看護時，雖無現實看護費用之
      支付，仍應認為原告受有相當於看護費之損害，得向被告
      請求賠償。蓋因親屬受傷，而由親屬代為照顧被害人之起
      居，固係出於親情，但親屬看護所付出之勞力，並非不能
      評價為金錢，只因兩者身分關係密切而免除支付義務，此
      種親屬基於身分關係之恩惠，自不能加惠於加害人。茲本
      院審酌原告尚可自行洗澡，慢慢行走去買便當，其須依賴
      他人照顧之程度尚低，原告之配偶及子女雖須在旁協助照
      顧其生活起居，但渠等仍能兼做家事及正常上班工作，故
      認為原告所受看護費用之損害，每日以200元計算為適當
      。而原告為31年8月31日出生，於96年8月13日車禍發生時
      為65歲，依內政部社會司公佈之93年度台閩地區簡易生命
      表所示，其平均餘命為18.42年，扣除原告經治療診斷而
      於97年4月30日經醫師出具診斷證明書確定為「生活起居
      ，部分依賴他人」之相當時間後，其餘命以18年計算為適
      當。而此18年之看護費用，以每日200元為據，依第一年
      不扣除中間利息之複式霍夫曼係數計算法，扣除中間利息
      後，被告應給付之數額為954,616元（計算式：200元/日
      ×365日×13.0000000=954,616元，元以下四捨五入）。
  四據上，原告因被告過失行為所得請求之損害賠償為1,797,16
    4元（計算式：醫療費用47,830元+住院期間看護費用27,500
    元+就醫交通費用1,105元+機車修復費用650元+住院期間必
    要雜支1,036元+車禍事故警攝照片沖印費110元+撫慰金600,
    000元+減少勞動能力損害164,317元+終身看護費用954,616
    元=1,797,164元）。又按給付有確定期限者，債務人自期限
    屆滿時起，負遲延責任。給付無確定期限者，債務人於債權
    人得請求給付時，經其催告而未為給付，自受催告時起，負
    遲延責任。其經債權人起訴而送達訴狀，或依督促程序送達
    支付命令，或為其他相類之行為者，與催告有同一之效力，
    民法第229條第1項、第2項定有明文。再遲延之債務，以支
    付金錢為標的者，債權人得請求依法定利率計算之遲延利息
    。但約定利率較高者，仍從其約定利率。應付利息之債務，
    其利率未經約定，亦無法律可據者，週利利率為百分之五，
    民法第233條第1項、第203條亦有明定。本件原告對被告之
    侵權行為損害賠償債權，核屬無確定期限之給付，自應經原
    告之催告而未為給付，被告始負遲延責任。準此，原告請求
    被告自起訴狀繕本送達之翌日即97年4月19日起按週年利率
    百分之五計付遲延利息，核無不合。
  五綜上所述，原告請求被告給付1,797,164元，及自起訴狀繕
    本送達被告之翌日（即97年4月19日）起至清償日止按週年
    利率百分之五計算之遲延利息，為有理由，應予准許。其餘
    逾此部分之請求，為無理由，應予駁回。
  六原告陳明願供擔保聲請宣告假執行，於原告勝訴部分（即本
    判決主文第一項及命被告負擔訴訟費用部分），核無不合，
    爰酌定相當擔保金額准許之。至於原告敗訴部分，其假執行
    之聲請，因失所依附，應予駁回。
參、訴訟費用負擔及宣告假執行之依據：民事訴訟法第79條、第
    390條第2項。
中    華    民    國    97    年    7     月    31    日
                  民事第三庭    法  官  游文科
正本係照原本作成。
如對本判決上訴，須於判決送達後20日內向本院提出上訴狀。
中    華    民    國    97    年    7     月    31    日
                                書記官


司法院資訊處製作；財團法人民間司法改革基金會備份。
